臺灣澎湖地方法院民事簡易判決
111年度馬簡字第68號
原      告  余鄭書翰
訴訟代理人  梁水源律師
被      告  李明泰  
訴訟代理人  辛順立  
上列當事人間請求確認本票債權不存在事件，本院於民國111年9
月13日言詞辯論終結，判決如下：
    主    文
確認被告持有原告所簽發如附表所示之本票，對原告之本票債權
不存在。
訴訟費用由被告負擔。　　
　　事實及理由
壹、程序部分：
    按確認法律關係之訴，非原告有即受確認判決之法律上利益
    者，不得提起，民事訴訟法第247條第1項前段定有明文。所
    謂即受確認判決之法律上利益，係指法律關係之存否不明確
    ，原告主觀上認其在法律上之地位有不妥之狀態存在，且此
    種不妥之狀態能以確認判決將之除去者而言（最高法院27年
    上字第316號判決意旨參照）。查本件被告持有原告所簽發
    如附表所示之本票1紙（下稱系爭本票），向本院聲請為本
    票裁定，經本院以111年度司票字第25號民事裁定准予強制
    執行，而原告否認系爭本票債權存在，是兩造對系爭本票債
    權存在與否已發生爭執，致原告在私法上之地位有受侵害之
    危險，而此危險得以確認判決除去，則原告提起本件確認之
    訴，即有確認利益。
貳、實體部分： 　　　　　　　　
一、原告主張：被告持有以原告為發票人之系爭本票，聲請法院
    裁定准許對原告為強制執行，惟兩造間並無債權債務關係，
    係因訴外人王○○竊取被告價值新臺幣（下同）60萬元之咖啡
    包，而王○○曾擔任原告所經營民宿之司機，被告認為原告應
    為其損失負責，原告受到脅迫始簽發系爭本票等語。爰依民
    法第92條第1項規定，以本件起訴狀之送達作為撤銷系爭本
    票及借據之意思表示，聲明：如主文第1項所示。
二、被告抗辯：訴外人楊○○前間向被告借款60萬元（下稱系爭借
    款），系爭借款遭原告竊取，嗣原告承諾還款，始於民國11
    0年9月16日（下稱當日）簽發系爭本票及借據等語，資為抗
    辯。並聲明：原告之訴駁回。　　
三、原告主張係遭脅迫始簽發系爭本票，且兩造間亦無債權債務
    關係，故系爭本票債權不存在等語，則為被告所否認，並以
    前揭情詞置辯，是本件爭點即為：㈠原告是否受脅迫簽發系
    爭本票？㈡兩造間是否有債權債務關係?
　㈠原告是否受脅迫簽發系爭本票？
　⒈按當事人主張有利於己之事實者，就其事實有舉證之責任，
    但法律別有規定，或依其情形顯失公平者，不在此限，民事
    訴訟法第277條分別定有明文。又當事人主張其意思表示係
    因被詐欺或脅迫而為之者，應就其被詐欺或被脅迫之事實，
    負舉證之責任（最高法院21年上字第2012號判決意旨參照）
    。票據債務人依票據法第13條規定，主張其與執票人間並無
    票據作成之原因，係遭執票人詐欺或脅迫而簽發票據者，自
    應由票據債務人就票據作成原因及受執票人脅迫、詐欺而為
    意思表示之事實負舉證責任。
　⒉經查，證人曾○○到庭證稱：我與原告是透過朋友介紹而認識
    ，我當日剛好在澎湖，陪同原告前往鎖港，到了鎖港後，被
    告表示原告欠錢，不給一個交代不能離開，原告便搭乘被告
    車輛前往一間鐵皮屋，我也自行開車前往，被告在鐵皮屋內
    要求原告簽發系爭本票，當時被告方人數眾多，原告有心理
    壓力才簽發系爭本票；至簽發系爭本票之原因，是王○○竊取
    被告之咖啡包，被告要求原告為此負責等語（見本院卷第96
    至99頁）。然經本院當庭勘驗案發現場監視錄影光碟影像檔
    案，由勘驗結果觀之（見本院卷第154至155頁）：
　　「（原告簡稱「余」、被告簡稱「李」、證人曾○○簡稱「曾
    」，兩造均稱不知悉D男身分，以下為台語對話）
　　李：你保證吼。
　　曾：你想要吵架？
　　李：不是、對、阿他保證說他不會像今天這樣，對待我。
　　李：我這還給你，所以你無話可說，真的啦，在一起的兄哥
　　　　啊，這裡兩件。
　　余：不要這樣啊。
　　李：沒、沒、沒，那是該，我們互相尊重。
　　李：這裡兩件你，給我在20萬裡面，你要保證給我辦成，這
　　　　你自己的兄弟在這，拜託一下。
　　余：我想一下。
　　D男：蛤？
　　余：我再想一下。
　　D男：沒關係啊，你簽好，已經沒你的事了，你們隨時要離
　　　　開都可以。」
　　僅見畫面中6人圍坐，兩造及證人曾○○均在場，言談過程之
    語氣、動作尚稱平和，且無任何表情肢體之異樣，尚難遽認
    原告於當日係受被告脅迫而簽發系爭本票。而原告就簽發系
    爭本票之事實，前對被告提出妨害自由之刑事告訴，經臺灣
    澎湖地方檢察署檢察官以嫌疑不足為不起訴處分，原告不服
    提起再議，再經臺灣高等檢察署高雄檢察分署駁回其再議等
    節，有不起訴處分書、駁回再議處分書附卷可參（見本院卷
    第79至89頁），並經本院依職權調閱上開偵查卷宗核閱無訛
    ，原告復未提出其他遭脅迫而簽發系爭本票之證據供本院審
    認，本院自無從為有利原告之認定，原告此部分之主張，難
    認有據。
　㈡兩造間是否有債權債務關係？　　
　⒈按票據乃文義證券及無因證券，票據上之權利義務悉依票上
    所載文義定之，與其基礎之原因關係各自獨立，票據上權利
    之行使不以其原因關係存在為前提。執票人行使票據上權利
    時，就其基礎之原因關係確係有效存在不負舉證責任。且若
    票據債務人以自己與執票人間所存抗辯之事由對抗執票人，
    依票據法第13條規定觀之雖非法所不許，仍應先由票據債務
    人就該抗辯事由之基礎原因關係負舉證之責任。惟當票據基
    礎之原因關係確立後，法院就此項原因關係進行實體審理時
    ，當事人於該原因關係是否有效成立或已否消滅等事項有所
    爭執，即應適用各該法律關係之舉證責任分配原則，而非猶
    悉令票據債務人負舉證責任（最高法院107年度台上字第158
    4號判決意旨參照)。次按稱消費借貸者，於當事人間必本於
    借貸意思合致，而有移轉金錢或其他代替物所有權予他方，
    始得當之。倘當事人主張與他方有消費借貸關係存在，自應
    就該借貸意思合致及業已交付借款等事實，負舉證責任。因
    此，執票人倘主張其與發票人間有票載金額消費借貸關係，
    經發票人否認時，自應由執票人就消費借貸關係成立之要件
    事實，負舉證責任。此與執票人依票據關係向發票人請求給
    付票款時，基於票據不要因性，不負證明原因關係責任，係
    屬二事。
　⒉原告主張兩造間無債權債務關係存在，係因王○○竊取被告之
    價值60萬元之咖啡包，被告始要求原告簽發系爭本票等語，
    為被告所否認，辯稱：原告因承諾返還所竊之系爭借款而簽
    發系爭本票等語。揆諸首揭說明，就系爭本票之基礎原因關
    係抗辯自應先由原告負擔舉證之責，證人曾○○就原告簽發系
    爭本票之原因雖已證述如前，然證人曾○○就原告是否經脅迫
    而簽發系爭本票之證述與本院勘驗結果有異，其憑信性已有
    可疑，尚難據以認定原告此部分主張為真。而被告已就系爭
    本票之原因關係抗辯如前，應由被告就其所辯負舉證之責，
    然被告抗辯系爭本票之原因關係，與借據所示兩造間之「借
    貸」原因本已不符，且被告就其是否確與楊○○間有消費借貸
    關係而交付系爭借款、原告是否竊取系爭借款、原告是否承
    諾返還等節，均未提出其他證據供本院參酌，難認被告已盡
    舉證之責，是被告所辯，要無足取。從而，原告主張系爭本
    票並無原因關係存在，無庸負系爭本票之票據責任，應屬可
    採。　
四、綜上所述，原告請求確認系爭本票對於原告之本票債權不存
    在，為有理由，應予准許。
五、本件事證已臻明確，兩造其餘攻擊與防禦方法均與判決結果
    不生影響，不再一一論述，附此敘明。
六、訴訟費用負擔之依據：民事訴訟法第78條。　
中　　華　　民　　國　　111 　年　　9 　　月　　27  　日
　　　　　　　　　臺灣澎湖地方法院馬公簡易庭
                      法  官　王偉為
以上正本係照原本作成。
如不服本判決，應於判決送達後20日內向本庭（澎湖縣○○市○○里
○○○000號）提出上訴狀。（須按他造當事人之人數附繕本）。如
委任律師提起上訴者，應一併繳納上訴審裁判費。
中　　華　　民　　國　　111 　年　　9 　　月　　27　　日
　　　　　　　　　　　書記官　莊心羽
附表：
發   票   日 （民國） 票面金額 （新臺幣） 到   期   日 （民國） 票據號碼 110年0月00日 600,000元 110年0月00日 00000000